臺灣高雄地方法院交通事件裁定　　　　93年度交聲字第721號
　　原處分機關　高雄市政府
　　異　議　人　甲○○　男　3.
右列異議人即受處分人因違反道路交通管理處罰條例案件，對於
高雄市政府交通局交通事件裁決處所為如附表所示之處分聲明異
議，本院裁定如左：
    主  文
如附表所示之處分均撤銷。
甲○○不罰。
    理  由
一、本件原處分機關係以異議人所有牌照號碼YQ-0480 號自用小
    客車，自於民國88年7 月23日至92年3 月28日之間，有多次
    不遵守交通標線、超速、紅燈越線臨停、闖紅燈、違規停車
    、不遵守管制規定行駛及未依規定參加檢驗且未換領行車執
    照而駕駛等違規事由，因異議人為該汽車所有人，故逕行對
    其為舉發。異議人則以：前開車輛係其父親林守隆以其名義
    購買，林守隆於88年5 月24日將該車典當予世華當鋪，前開
    車輛逾90年4 月間為世華當鋪取回交予許建中出售，許某於
    90年7 月將該車出售予他人，但未辦理過戶，是林守隆及嗣
    後使用該車始為該車駕駛人，該車既已交付予世華當鋪並出
    售，則異議人並非汽車所有人，對異議人為處罰顯屬無據。
二、查系爭車輛雖登記為異議人甲○○所有，然實際車主為異議
    人之父親林守隆，惟林守隆因於88年5 月24日將該車典當予
    世華當鋪，並於90年7 月27日流當，而世華當鋪早於90年4
    月25日便將該車取回，並於90年7 月底將車輛交予全國車庫
    經理許建中處理，嗣後許某將該車賣掉，林守隆與黃銘傳並
    就此段期間內系爭車輛稅金及罰款之支付達成協議，由林守
    隆支付10萬元，其餘款項由黃銘傳負擔等事實，業經證人林
    守隆及世華當鋪經理黃銘傳於本院93年度交聲字第427 號案
    件調查中結證屬實，並有當票之影本及本院高雄簡易庭92雄
    簡移調字第181 號調解筆錄影本各1 紙可資為證，業經本院
    調閱前開案件卷宗查閱屬實，異議人既非前開車輛之實際所
    有人，該車又已交由世華當鋪交付予許建中出售，是本件附
    表所示違規行為發生之時，系爭車輛並非異議人持有，從而
    ，異議人不可能為前開違規行為之「駕駛人」，應堪認定。
三、本件舉發機關認異議人為登記車主之YQ-0480 號自小客車，
    於附表所示之時、地有附表各該項所示之違規事實，故依交
    通管理處罰條例之規定對異議人為逕行舉發，原處分機關乃
    據舉發事實，依附表所示之規定對異議人為裁罰等情，此有
    舉發通知單、原處分機關裁決書及移送書等在卷可稽。然異
    議人僅為登記之車主，系爭車輛自始非異議人持有，嗣後亦
    因買賣而更由他人持有，自難認其為汽車之所有人而依關於
    處罰汽車所有人之規定處罰之，從而，原處分機關依對於汽
    車所有人處罰之規定，對於異議人為附表所示之處分，尚有
    未洽。
四、又按汽車行駛於高速公路或設站管制之道路，而不遵管制之
    規定者，處汽車駕駛人新臺幣（下同）3000元以上6000元以
    下之罰鍰；次查汽車駕駛人，行車速度超過規定之最高時速
    ，處1200元以上2400元以罰鍰。又汽車駕駛人，行經有燈光
    號誌管制之交岔路口闖紅燈者，處新臺幣1 千8 百元以上5
    千4 百元以下罰鍰；汽車駕駛人停車時，在設有禁止停車標
    誌、標線之處所停車者，處新臺幣6 百元以上1 千2 百元以
    下罰鍰；汽車駕駛人，不遵守道路交通標誌、標線、號誌之
    指示者，處新臺幣9 百元以上1 千8 百元以下罰鍰。道路交
    通管理處罰條例第33條第1 項、第40條第1 項、第53條、第
    56 條 第1 項第4 款、第60條第3 項第3 款分別定有明文，
    是道路交通管理處罰條例前開規定均係處罰汽車駕駛人，並
    非處罰汽車所有人。是處罰機關對違反上開行政義務規定之
    處罰對象，限於汽車駕駛人而非車輛之所有人，故舉發或處
    罰機關應查明違反行政法上義務之汽車駕駛人究何誰屬，始
    得依法舉發。至道路交管理處罰條例於91年7 月3 日經總統
    以華總一義字第09100133710 號令修公布，並增訂第7 條之
    2 ，嗣據行政院於91年8 月14日以行政院臺交字第
    0910040676號令發布定自91年9 月1 日施行。增訂之第7 條
    之2 第1 項固明定汽車『駕駛人』之行為有該條項所列情形
    之一，當場不能或不宜攔截製單舉發者，得對汽車『所有人
    』逕行舉發處罰。惟本件附表編號1 、2 、4 至15、17至21
    號所示對於所有人處罰之違規行為發生之時間均在91年9 月
    1 日之前，有附表各該項所示舉發案件之裁決書足參，該項
    事實既係在道路交管理處罰條例第7 條之2 增訂公布施行之
    『前』，即不得以之將汽車『駕駛人』之違規行為，對汽車
    『所有人』逕行舉發處罰。
五、況本件尚有疑義者是，異議人非違反行政法上義務之汽車駕
    駛人，得否因其為登記之汽車所有人，將汽車『駕駛人』之
    違規行為，對汽車『所有人』逕行舉發處罰？按逕行舉發違
    反道路交通管理事件，經汽車所有人依通知單之應到案日期
    前到案，並告知違規駕駛人姓名、身分證統一編號及住址者
    ，處罰機關應即另行通知違規駕駛人到案依法處理；逾應到
    案日期，處罰機關應依本條例第85條第3 項規定處罰該汽車
    所有人，違反道路交通管理事件統一裁罰基準及處理細則第
    24條雖訂有明文，又違反道路交通管理事件統一裁罰基準及
    處理細則，雖由道路交通管理處罰條例第92條授權訂定，具
    有法規命令之位階，然自法律授權之目的及範圍而論，該項
    授權應指有關同條例「統一裁罰標準」及「違反道路交通管
    理事件處理」之執行性細則規定，尚不得為逾越母法授權之
    內容、目的、範圍之規定，亦未可藉此增設人民之義務，或
    限制人民之權利規定（司法院大法官會議釋字第313 號、第
    390 號、第402 號、第443 號解釋參照）。此外，對車輛所
    有人之轉嫁罰規定，亦限於法律有明文規定者始得為之，尚
    難以未符合法律授權目的、內容及範圍之法規命令，在顧及
    舉發效率之情形下，設定人民法律上所未規定之義務。又道
    路交通管理處罰條例關於車輛駕駛人之處罰，如應歸責於車
    輛所有人者，處罰車輛所有人，同條例第85條第3 項固定有
    明文。惟依該條之文義解釋，其歸責因素應指違反該條例所
    欲規範之行政秩序強制或禁止義務之情形，可得歸責於車輛
    駕駛人者，始可將處罰主體由車輛駕駛人轉換為車輛所有人
    。是違反道路交通管理事件統一裁罰基準及處理細則第24
    條後段關於得以處罰汽車所有人之規定，顯然逾越母法之授
    權意旨，擴張母法第85條第3 項之歸責因素規定，使未能告
    知違規駕駛人、逾應到案日期、到案拒絕或無法告知違規駕
    駛人詳細資料之車輛所有人，無論是否具違反行政法強制或
    禁止規定之實體上歸責原因，自程序上設定車輛所有人之說
    明義務，若有違反說明義務者，即擴張解釋轉嫁罰之規定，
    而免除舉發或處罰機關之稽查程序，一併將此不利益歸由車
    輛所有人負擔之規定，顯然與前揭解釋意旨有違，從而本院
    本於憲法第23條所揭櫫之法律保留原則，及行政法上法律授
    權明確性之法理，自不受此法規命令之拘束（司法院大
    法官會議解釋釋字第38號、第216 號解釋參照），併此敘明
    。
六、至附表編號6 所示違規行為，依道路交通管理處罰條例第15
    第1 項及第17條第1 項之規定，雖本以汽車所有人為處罰對
    象，然異議人並非系爭車輛實際所有人，業如前述，且該項
    行為發生之時間為90年11月19日，依據證人黃銘傳前開證述
    內容，世華當鋪業於90年4 月25日自林守隆處將該車取回，
    並於90年7 月底將車輛交予全國車庫經理許建中處理，嗣後
    許某並將該車賣掉，業如前述。再審諸附表編號6 所示違規
    案件之舉發通知單上所載駕駛人係「李亮瑩」，該舉發通知
    單確由「李亮瑩」親自簽收，有卷附前開舉發通知單影本1
    紙可憑，足見異議人辯稱其非系爭車輛張之實際所有人，堪
    予採信。系爭車輛及自始即非被告所有，自難期待異議人得
    依規定將系爭車輛送請定期檢驗或依規定換領行車執照，是
    不得以系爭車輛未定期檢驗或逾期未換領行車執照而依前開
    規定處罰之。
七、據上論斷，應依道路交通管理處罰條例第87條第2 項、道路
    交通案件處理辦法第20條前段，裁定如主文。
中　　華　　民　　國　　94　　年　　5 　　月　　31　　日
                       交通法庭  法  官  卓立婷
以上正本證明與原本無異。
如不服本裁定，應於裁定送達後5日內，向本院提出抗告狀。
中　　華　　民　　國　　94　　年　　6 　　月　　 8　　日
                                 書記官  李春慧
附表：
┌───┬─────────────┬───┬──────────────┐
│編  號│  裁    決    案    號／  │  編號│ 裁    決     案     號 ／  │
│      │  事　　　　　　　　由    │      │ 事                  由     │
├───┼─────────────┼───┼──────────────┤
│一    │高市府交裁字第32-BB0000000│   二 │高市府交裁字第32-IO0000000  │
│      │（91.8.13 ，第60條第2 項第│      │（91.2.24，第40條第1項）    │
│      │ 3 款）                   │      │                            │
├───┼─────────────┼───┼──────────────┤
│三    │高市府交裁字第32-ZD0000000│   四 │高市府交裁字第32-II0000000  │
│      │（92.3.28，第33條第1項）  │      │（91.1.9，第40條第1項）     │
├───┼─────────────┼───┼──────────────┤
│五    │高市府交裁字第32-25131282 │   六 │高市府交裁字第32-Z00000000  │
│      │（88.7.23，第40條第1項）  │      │（90.11.19，第15調第1項及第1│
│      │                          │      │7條第1項）                  │
├───┼─────────────┼───┼──────────────┤
│七    │高市府交裁字第32-BB0000000│   八 │高市府交裁字第32-BB0000000  │
│      │（89.06.10，第60條第2項第3│      │（90.10.31，第53條第1項）   │
│      │款）                      │      │                            │
├───┼─────────────┼───┼──────────────┤
│九    │高市府交裁字第32-YC0000000│   十 │高市府交裁字第32-NR0000000  │
│      │（89.05.30，第40條第1項） │      │（90.1.8，第53條）          │
├───┼─────────────┼───┼──────────────┤
│十一  │高市府交裁字第32-BB0000000│ 十二 │高市府交裁字第32-ZC0000000  │
│      │（89.04.28，第40條第1項） │      │（89.9.27，第33條）         │
├───┼─────────────┼───┼──────────────┤
│十三  │高市府交裁字第32-ZD0000000│ 十四 │高市府交裁字第32-H00000000  │
│      │（91.2.24，第33條第1項）  │      │（89.9.18，第40條第1項）    │
├───┼─────────────┼───┼──────────────┤
│十五  │高市府交裁字第32-II0000000│ 十六 │高市府交裁字第32-BE0000000  │
│      │（91.2.24，第40條第1項 ） │      │（89.8.19，第56條第1項）    │
├───┼─────────────┼───┼──────────────┤
│十七  │高市府交裁字第32-BT0000000│ 十八 │高市府交裁字第32-55101231   │
│      │（91.3.30，第40條第1項）  │      │（88.1.2，第60條第2項）     │
├───┼─────────────┼───┼──────────────┤
│十九  │高市府交裁字第32-II0000000│ 二十 │高市府交裁字第32-33048419   │
│      │（91.1.19，第40條第1項）  │      │（88.11.20，第40條第1項）   │
├───┼─────────────┼───┼──────────────┤
│二一  │高市府交裁字第32-ZD0000000│      │                            │
│      │（91.4.1，第33條第1項）   │      │                            │
└───┴─────────────┴───┴──────────────┘
